臺灣臺中地方法院民事判決
108年度訴字第1825號
原      告  李宜州（即李崇義之承受訴訟人）

            李宜謙（即李崇義之承受訴訟人）

            李宜錦（即李崇義之承受訴訟人）

共      同
訴訟代理人  蔡壽男律師
被      告  李崇禮  
            李崇信  

            李崇滿  

            李宜佳  

            李宜倩  
            李宜珊  
            李崇智  
            李崇富  
            李崇和  
            黃旭陽  
            黃旭輝  
上  一  人
訴訟代理人  洪嘉威律師
上列當事人間請求分割共有物事件，本院於民國110年10月25日
言詞辯論終結，判決如下：
    主    文
兩造共有坐落臺中市霧峰區天時段651、651之1、653、653之1、
653之2、653之3地號土地應合併分割如附圖及附表二所示，且被
告黃旭輝應依附表四所示為金錢補償。
訴訟費用由兩造按附表一「原應有部分」欄所示比例負擔。   
    事實及理由
甲、程序部分
    原告李崇義起訴後，於民國109年5月9日死亡，有戶籍謄本
    （除戶部分）（見本院卷二第93頁）在卷為憑。其繼承人即
    原告李宜州、李宜謙、李宜錦已就後述系爭土地辦理分割繼
    承登記，並於109年8月3日聲明承受訴訟（見本院二卷第87
    至89、171至217頁），核與民事訴訟法第168條、175條第1
    項規定相符。
乙、實體部分 
壹、原告主張：
    兩造共有坐落臺中市霧峰區天時段651、651之1、653、653
    之1、653之2、653之3地號土地（下稱系爭土地），其等就
    各筆土地各自之應有部分均如附表一「原應有部分」欄所示
    。兩造未訂有不分割之特約，且迄未能達成分割協議。爰依
    民法第823條第1項規定，訴請裁判分割系爭土地。考量系爭
    土地上若分割為每人單獨所有，將有面積過小、深度不足或
    地形不完整之情況，難以有有效利用，無法提高經濟價值。
    又被告李崇禮、李崇信、李崇滿、李宜佳、李宜倩、李宜珊
    、李崇智、李崇富、李崇和（下稱被告李崇禮等9人）亦願
    與原告繼續維持共有關係。故主張系爭土地應合併分割如本
    院卷三第93頁臺中市大里地政事務所複丈日期民國110年5月
    26日土地複丈成果圖（即戊案）所示。此外，不動產估價師
    事務所鑑定之補償金額過低，希望法院予以提高等語。
貳、被告李崇禮等9人則稱：
    同意戊案，並願與原告繼續維持共有關係等語。其中被告李
    崇智、李崇富、李崇和另稱不動產估價師事務所鑑定之補償
    金額過低，希望可以調高等語。
參、被告黃旭輝則以：
    系爭土地分割為一人單獨所有，方屬最有效之分割方案。考
    量系爭土地絕大部分由被告黃旭輝投入大量成本並占有使用
    ，而被告黃旭陽雖有使用部分土地，然無意給予其他共有人
    補償，至原告及被告李崇禮等9人（以下合稱李氏家族）則
    根本無心使用系爭土地等節，故主張系爭土地應分歸被告黃
    旭輝單獨所有，並以公告土地現值計算補償金額。退言之，
    如認上開分割分案不可採，則系爭土地應分割如本院卷二第
    291頁中市大里地政事務所複丈日期110年1月14日土地複丈
    成果圖（即丙案）所示。另被告黃旭輝亦可接受原告所提之
    戊案。此外，不動產估價師事務所鑑定之補償金額，亦屬合
    理而可接受，並無過低之情形等語。
肆、被告黃旭陽則以：
    土地合併分割應該使各共有人所分得之土地都可獲得最佳經
    濟價值。又各共有人既各自提供持分於系爭土地內增設道路
    ，則提供較多持分供作道路使用者，其所分得之土地臨路寬
    度理應較多，方符合比例原則。故主張系爭土地應合併分割
    如本院卷二第363頁分割草圖（即丁案）所示。至於本院卷
    三第89頁臺中市大里地政事務所複丈日期110年5月24日土地
    複丈成果圖，則與上開分割草圖不符，應屬繪製錯誤。再者
    ，不動產估價師事務所既係受法院囑託，自應為公平、公正
    之鑑定，然而，依其鑑定結果，丙案中，被告黃旭輝分得之
    土地位於增設道路口，僅需金錢補償其餘共有人共106萬元
    ，被告黃旭陽分得之土地面臨增設道路寬度僅19公尺，僅可
    獲得補償26萬元，而原告及李崇禮等9人（下稱李氏家族）
    土地持分較少，卻可獲得補償79萬元，實屬不合理。又就戊
    案部分，被告黃旭陽分得之土地縱深為被告黃旭輝及李氏家
    族的2倍半，仍需補償其等共310萬元，其中被告黃旭輝分得
    之土地位在增設道路口，竟仍可取得284萬元補償，顯屬不
    公平。此外，即使系爭土地屬於農業區，分割後各筆土地面
    臨增設道路之寬度及深度，仍會影響土地價值。例如土地越
    深，搬運成本越高。然不動產估價師事務所竟稱此部分與土
    地分割價值無關，且就此部分僅調整1%之金額，實屬不合理
    ，應提高補償金額等語。
伍、本院之判斷：
一、按各共有人，除法令另有規定外，得隨時請求分割共有物。
    但因物之使用目的不能分割或契約訂有不分割之期限者，不
    在此限；共有人相同之數不動產，除法令另有規定外，共有
    人得請求合併分割，民法第823條第1項、第824條第5項分別
    定有明文。經查，系爭土地均為兩造共有，各自應有部分均
    如附表一「原應有部分」欄所示，有系爭土地登記第一類謄
    本（見本院卷三第171至217頁）在卷為憑。兩造無不予分割
    之約定，且迄未能協議分割方法。又系爭土地分屬都市計畫
    之未分區，其上無建物套繪登錄資料等節，有臺中市大里地
    政事務所108年12月5日函、臺中市政府都市發展局108年10
    月4日函（見本院卷二第307、289頁）附卷可參，故系爭土
    地亦無因物之使用目的致不能分割之情形。是以，原告依上
    開規定訴請合併分割系爭土地，自無不合。
二、按共有物之分割，依共有人協議之方法行之；分割之方法不
    能協議決定者，法院得因任何共有人之請求，命為下列之分
    配：一、以原物分配於各共有人。但各共有人均受原物之分
    配顯有困難者，得將原物分配於部分共有人；以原物為分配
    時，如共有人中有未受分配，或不能按其應有部分受分配者
    ，得以金錢補償之；以原物為分配時，因共有人之利益或其
    他必要情形，得就共有物之一部分仍維持共有，民法第824
    條第1項、第2項第1款、第3項、第4項分別定有明定。又法
    院定共有物之分割方法，應斟酌當事人之聲明、共有物之性
    質、經濟效用及全體共有人之利益，而公平決定之。經查：
（一）系爭土地由北往南依序為653之1、653之3、653之2、653
      之1、653、651地號土地。653之1地號土地西北側有被告
      黃旭輝所興建、作為修車廠使用之鐵皮建物，而653之1、
      653之3、653之2、651之1等地號土地偏東邊之大部分土地
      、653地號土地全部，以及651地號土地北邊部分，則均鋪
      有水地地面，供作被告黃旭輝經營之大型車輛停車場使用
      。其次，651地號土地東側有一棟古厝及廁所，現均無人
      居住、使用，呈現廢棄狀態。而651地號土地其餘部分則
      係供農耕使用，以該土地中央溝渠劃分東西兩邊，東邊土
      地係由被告黃旭陽出租予他人種菜，西邊土地則由李氏家
      族使用，其中西邊北側土地為被告李崇智、李崇富、李崇
      和出租給朋友種菜，西邊南側土地則由其餘李氏家族之被
      告種植香蕉。此外，系爭土地均未臨路，目前係藉由653
      之1地號土地北邊之他人土地進出峰堤路，系爭土地東邊
      為草湖溪支流等節，有本院勘驗筆錄、現場照片、臺中市
      大里地政事務所109年2月13日函所附土地複丈成果圖（見
      本院卷一第321至332、335至337頁）在卷可憑。由上可知
      ，如將系爭土地當作一筆土地來看，其現況係由被告黃旭
      輝占有使用土地北邊，用以經營大型車輛停車場及修車廠
      ；西南邊土地為李氏家族占有使用；東南邊土地則為被告
      黃旭陽占有使用。此情核與系爭土地以107年9月7日里普
      登字地110940號辦理共有物使用管理登記所示之分管情形
      相符（見本院卷二第13至65頁，其中第63頁為圖示），合
      先說明。
（二）被告黃旭輝雖主張將系爭土地全部分歸其一人單獨所有，
      並以公告現值計算金錢補償。然依上開規定，共有物係以
      原物分割為原則，僅於共有人均受原物之分配顯有困難時
      ，始例外將原物分配於部分共有人，而給予未受分配之共
      有人金錢補償。審以本件系爭土地總共6筆，面積廣闊，
      依各共有人之應有部分比例予以分割，並無顯著之困難，
      且被告僅占有使用系爭土地北邊部分。故被告黃旭輝此部
      分主張，要無足採。
（三）李氏家族雖主張將系爭土地分割如戊案所示。惟查，該方
      案之分割方式固符合系爭土地使用現況，且分割後各筆土
      地面臨增設道路之寬度相當，被告黃旭輝亦表示可接受戊
      案。然而，該方案經送請不動產估價師事務所鑑定結果，
      認應由被告黃旭陽補償其餘共有人總計3,095,569元，有
      旭弘不動產估價師事務所旭估字第0000000號不動產估價
      鑑定報告書可參（外放於本院卷外）。此結果為被告黃旭
      陽所不能接受。是以，本院考量戊案尚涉及金錢補償，而
      應給予補償之被告黃旭陽已表示不同意上開補償金額，自
      不宜採取戊案為分割。
（四）被告黃旭陽雖另主張採丁案方式分割。然查：
    1.本院以被告黃旭陽所提丁案之分割草圖為附件，送請臺中
      市大里地政事務所繪製分割成果圖（見本院卷三第17至19
      頁）後，該事務所繪製之結果如本院卷三第89頁複丈日期
      110年5月24日土地複丈成果圖所示。經比對上開分割草圖
      及土地複丈成果圖，可見編號C、I、H、G、F、E、B、K部
      分面臨增設道路之寬度、深度與位置，確均有所差異。經
      本院電詢臺中市大里地政事務所原因，承辦人員表示其係
      依照分割後各筆土地之面積套繪，結果確實如上開土地複
      丈成果圖所示（見本院卷三第153頁），故尚難認有何繪
      製錯誤情形，先予指明。
    2.丁案係將編號J部分分歸被告黃旭陽所有，編號K部分分歸
      被告黃旭輝所有，此部分分配方式與系爭土地使用現況並
      不相符。該方案復未見其他共有人支持。況被告黃旭陽對
      於不動產估價師事務所鑑定認其就丁案應補償其餘共有人
      總計4,654,133元乙節，亦認有所不公平，顯見被告黃旭
      陽無意依該鑑定結果支付金錢補償。是以，本院斟酌上情
      ，認不宜採取丁案為分割。
    3.至被告黃旭陽雖又於110年9月11日提出新分割方案（見本
      院卷三第181至183頁）。然查，該方案僅係將丁案予以微
      調，亦即，將李氏家族持有所有土地改成繼續維持共有，
      並稍微調整內部增設道路位置，而減少被告黃旭陽分得之
      土地面積，增加被告黃旭輝分得之土地面積。由此可見，
      該方案基本上與丁案相同，故依舊存有與系爭土地之使用
      現況不符，以及被告黃旭陽需對其他共有人為金錢補償之
      問題。考量被告始終未表明其願給予之金錢補償數額，且
      本件各分割方案均係送請旭弘不動產估價師事務所鑑定補
      償金額，該事務所亦均以相同標準及計價方式進行鑑定，
      並無偏頗任一共有人之情況，惟被告黃旭陽仍認鑑定結果
      有所不公，自難期待其會接受同一事務所以相同方式就該
      新分割方案鑑定而得之補償金額。故本院認被告黃旭陽所
      提新分割方案亦不可採，無需再送請繪製分割成果圖及鑑
      定補償金額，附此敘明。
（五）針對被告黃旭輝所提之丙案：
    1.丙案之分割方式與系爭土地使用現況大致相符，除原告3
      人及被告李宜佳、李宜倩、李宜珊部分，若依應有部分比
      例原物分割，其等可分得之土地面積將過小，而不利後續
      使用，故依親疏關係將其等分成2組繼續維持共有外，其
      餘共有人均可分得各自單獨所有之土地，而消滅大部分之
      共有關係。雖分割後有部分土地形狀非呈現方形而稍有不
      規則，然因分割後各筆土地面積非微，且內部有增設一條
      6公尺寬之共用道路，使分割後各筆土地均單面臨路而可
      通行，故此尚無礙於分割後各筆土地之後續利用。
    2.又被告黃旭陽雖指摘估價鑑定報告未考量分割後各筆土地
      面臨增設道路之寬度、深度對各該土地價值之影響，而有
      所不公等語。惟查，該鑑定報告已詳細說明其鑑定方法及
      計算方式，並就分割後各筆土地之面積、寬深度比例、形
      狀、土地利用適宜度及位置等細項，予以分別調整並說明
      調整原因及方式，終認被告黃旭輝分得部分共應調整3%，
      被告黃旭陽分得部分共應調整0%，其餘李氏家族分得各部
      分則調整-1%或-2%，再以上開比率調整分割後各筆土地之
      決定單價（見外放之鑑定報告書第48至49頁）。可見鑑定
      報告並無被告黃旭陽所指上情。被告黃旭陽此部分所辯，
      要無足取。
    3.再者，關於上開鑑定報告所認之調整比率是否過低乙節，
      觀之旭弘不動產估價師事務所於110年9月24日函覆：分割
      後各筆土地面臨增設道路之寬度、深度會影響各該土地價
      值，惟考量分割後各筆土地皆屬農業用地，故其寬度、深
      度影響土地價值較不顯著，因此調整率相對較小等語（見
      本院卷三第215頁）。可知該事務所係依其專業判斷鑑定
      出上開調整比率，尚難逕認有何顯不合理或認定調整比率
      過低之情形。至於被告黃旭輝分得之土地面臨增設道路之
      寬度固然較寬，然其臨路部分乃呈現圓弧形，且其分得之
      土地四周形狀亦較為不規則，要不能單憑其臨路寬度較寬
      ，即認應增加其土地價值之調整比率，附此敘明。準此，
      鑑定報告綜合上開各情鑑定而得之調整比率，應認屬合理
      可採。
    4.就金錢補償數額部分，本院審酌鑑定報告已詳細說明其鑑
      定出系爭土地分割後之比準地（即附圖編號A部分）之單
      價為每平方公尺13,980元，以及其餘編號土地經前述調整
      後之單價之理由（見外放鑑定報告書第47至49頁）。參以
      各該單價均高於系爭土地公告現值即每平方公尺5,500元
      ，尚合乎常情。且鑑定報告以各筆土地於分割前、後之權
      利價值差額，作為補償金額（見外放鑑定報告書第54至57
      頁），亦屬合理。足認上開鑑價之結果乃合理可採。被告
      黃旭輝亦表示接受該鑑定報告所認之補償金額（即如附表
      四所示）。基上，本件採丙案分割系爭土地，應屬適當。
三、綜上所述，原告訴請裁判分割系爭土地，為有理由，應予准
    許。爰判命分割系爭土地如主文第1項所示。
陸、訴訟費用負擔之依據：雖本件准許原告分割共有物之請求，
    然分割共有物事件，本質上並無訟爭性，兩造本可互換地位
    ，由任一共有人起訴請求分割，且當事人所提出之分割方法
    ，僅係供法院參考，定共有物分割之方法，可由法院自由裁
    量，為適當之分配，不受任何共有人主張之拘束，故倘由其
    中一造負擔全部費用，顯有失公平。是以，本院審酌上情，
    認本件訴訟費用應由兩造按附表一「原應有部分」欄所示比
    例各自負擔，方屬公允。爰依民事訴訟法第80條之1規定，
    諭知如主文第2項
    所示。 
中　　華　　民　　國　　110 　年　　11　　月　　24　　日
                  民事第五庭    法  官  黃凡瑄
以上正本係照原本作成。
如不服本判決，應於判決送達後20日內，向本院提出上訴狀。（
須按他造當事人之人數附繕本）。如委任律師提起上訴者，應一
併繳納上訴審裁判費。　　　　　　　　　
中　　華　　民　　國　　110 　年　　11　　月　　24　　日
                                書記官  楊思賢
【附表一】
編號 共有人 原應有部分 1 黃旭陽 8/20 2 黃旭輝 6/20 3 李崇禮 3/100 4 李崇信 3/100 5 李崇滿 3/100 6 李宜佳 1/100 7 李宜倩 1/100 8 李宜珊 1/100 9 李崇智 1/20 10 李崇富 1/20 11 李崇和 1/20 12 李宜州 1/100 13 李宜謙 1/100 14 李宜錦 1/100 
【附表二】
分割後土地 所有權歸屬 備註 附圖編號D 由兩造依附表三所示應有部分比例維持共有 增設道路 附圖編號A 由被告李崇智單獨所有 （無） 附圖編號B 由被告李崇富單獨所有  附圖編號C 由被告李崇和單獨所有  附圖編號E 由被告李宜佳、李宜倩、李宜珊按應有部分各3分之1維持共有  附圖編號F 由被告李宜州、李宜謙、李宜錦按應有部分各3分之1維持共有  附圖編號G 由被告李崇禮單獨所有  附圖編號H 由被告李崇信單獨所有  附圖編號I 由被告李崇滿單獨所有  附圖編號J 由原告單獨所有  附圖編號K 由被告黃旭陽單獨所有  
【附表三】
編號 共有人 分割後就附圖編號D之應有部分 1 李崇智 1/20 2 李崇富 1/20 3 李崇和 1/20 4 李宜佳 1/100 5 李宜倩 1/100 6 李宜珊 1/100 7 李宜州 1/100 8 李宜謙 1/100 9 李宜錦 1/100 10 李崇禮 3/100 11 李崇信 3/100 12 李崇滿 3/100 13 黃旭陽 320/1000 14 黃旭輝 380/1000 
【附表四】
編號 受補償人 受補償金額 1 李崇智 37,862元 2 李崇富 185,702元 3 李崇和 111,782元 4 李宜佳 36,227元 5 李宜倩 36,227元 6 李宜珊 36,228元 7 李宜州 36,227元 8 李宜謙 36,227元 9 李宜錦 36,228元 10 李崇禮 108,681元 11 李崇信 64,301元 12 李崇滿 64,301元 13 黃旭陽 269,451元